---
title: "Grafiken nebeneinander setzen mit ggplot2 oder ggformula"
author: "Norman Markgraf"
date: "2021-12-27"
lang: de-DE
categories: 
  - Statistik
---

## Wie menschen Grafiken von ggplot2 oder ggformula nebeneinander setzten kann

```{r, echo=FALSE, include=FALSE}
library(mosaic)
library(grid)
library(gridExtra)
```

Ab und zu möchte mensch zwei (oder mehr) Grafiken neben- oder übereinander setzen.

Hier ein kurzes Beispiel, wie das gelingen kann. Zunächst bereiten wir alles vor, in dem wir die Pakete laden und die Daten freigeben.

```{r}
library(mosaic)
# ggf. einmal vorher den Befehl:
# install.packages("gridExtra")
# ausführen oder das Paket "gridExtra" installieren.
library(gridExtra)
data(iris)  # Datensatz bereitstellen
```

Dann erstellen nun vier Plots und speichern diese in vier Variablen:

```{r}
# Ersten Plot erstellen
plot1 <- gf_point(Sepal.Length ~ Sepal.Width, data = iris)

# Zweiten Plot erstellen
plot2 <- gf_point(Petal.Length ~ Petal.Width, data = iris)

# Dritten Plot erstellen
plot3 <- gf_point(Sepal.Length ~ Petal.Width, data = iris)

# Vierten Plot erstellen
plot4 <- gf_point(Petal.Length ~ Sepal.Width, data = iris)
```

Nun arrangieren wir die Plots entsprechend:

```{r}
# Zwei Plots nebeneinander in einer Zeile: 
grid.arrange(plot1, plot2, ncol = 2)
```

```{r}
# Zwei Plots untereinander in einer Spalte
grid.arrange(plot1, plot2, nrow = 2)
```

```{r}
# Vier Plots in einer Matrix:
grid.arrange(plot1, plot2, plot3, plot4, ncol = 2, nrow = 2) 
```
