---
title: "Ein Überblick über gängige Aktivierungsfunktionen"
author: "Norman Markgraf"
lang: de-DE
date: "2026-02-05"
categories: 
  - KI
  - Aktivierungsfunktion
  - ReLU
  - Sigmonide
  - LeakyReLU
  - softmax
  - Mathematik
---
```{r}
library(pracma)
```


# Aktivierungsfunktionen

Beim Aufbau der neuronalen Netzwerke werden Aktivierungsfunktionen eingesetzt, um die Ausgabe der Neuronen zu steuern. 

Dabei werden Aktivierungsfunktionen verwendet, um nichtlineare Beziehungen in den Daten zu erfassen.

Die Eingänge eines Neutron werden dabei über die Aktivierungsfunktion mit dem Ausgang verknüpft. 
Die Aktivierungsfunktion steuert dabei, wie sehr das Neuron aktiviert wird, das heißt, wie stark (bzw. ob überhaupt) Werte weitergeleitet werden.

Die bekanntesten Aktivierungsfunktionen sind:

- ReLU - **Re**ctified **L**inear **U**nit

- Leaky ReLU - Leaky **Re**ctified **L**inear **U**nit

- Tanh - Tangenz Hyperbolicus

- Sigmoid - Logistische Funktion

<!--
- Softmax
-->

Schauen wir uns diese Funktionen einmal kurz an.

```{r}
show_function <- function(fkt) {
  x <- seq(-4,4,0.1)
  y <- fkt(x)
  plot(x, y)
}
```

## ReLU - **Re**ctified **L**inear **U**nit

```{r}
relu <- function(x) {
  pmax(x, 0)
}

show_function(relu)
```

## Leaky ReLU / Leaky **Re**ctified **L**inear **U**nit
```{r}
leakyrelu <- function(x, alpha=0.05) {
  pmax(x, alpha*x)
}

show_function(leakyrelu)
```


## Tanh - Tangenz Hyperbolicus
```{r}
tanh <- function(x) {
  p <- exp(x)
  n <- 1/p         # = exp(-x)
  (p-n)/(n+p)
}

show_function(tanh)
```


## Sigmoid - Logistische Funktion

```{r}
sigmonid <- function(x) {
  1/(1+exp(-x))
}

show_function(sigmonid)
```

## GELU - Gaussian Error Linear Unit

```{r}
gelu <- function(x) {
  x * pnorm(x)
}

show_function(gelu)
```
## softplus
```{r}
softplus <- function(x) {
  log(1+exp(x))
}

show_function(softplus)
```


<!--
## Softmax

```{r}
softmax <- function(x,i) {
  n <- sum(exp(x))
  pmax(x, 0)
}

show_function(relu)
```

-->

